【裁判字號】    98,判,1504
【裁判日期】    981217
【裁判案由】    解聘
【裁判全文】
最  高  行  政  法  院  判  決
                                      98年度判字第1504號
再 審原 告  甲○○
訴訟代理人  劉炯意  律師
再 審被 告  國立善化高級中學
代  表  人  乙○○
上列當事人間解聘事件，再審原告對於中華民國97年3月27日本
院97年度判字第181號判決，提起再審之訴，依行政訴訟法第273
條第1項第1款部分，本院判決如下：
    主  文
再審之訴駁回。
再審訴訟費用由再審原告負擔。
    理  由
一、本件再審原告於民國92學年度擔任再審被告教師甄試電腦科
    目之命題人員，違反保守教師甄試考題秘密之義務，而將考
    題洩漏予他人，並使第三人因而順利通過該次甄試，產生不
    公平之結果，前經臺灣臺南地方法院（下稱臺南地院）93年
    度易字第159號刑事判決，認定再審原告之行為構成刑法第1
    32條第1項洩漏國防以外秘密罪，處有期徒刑10月，緩刑3年
    確定在案。再審被告旋召開93學年度第9次教師評審委員會
    （下稱教評會），決議將再審原告停聘，並報請教育部核准
    ，案經教育部以94年6月8日部授教中（人）字第0940509165
    號函復：「本案仍請依本部93年7月23日臺人（二）字第093
    0090907號令予以解聘，並於文到1週內重行報核。」再審被
    告乃依上開函旨，再召開93學年度第11次教評會，決議解聘
    再審原告，並報請教育部核准，案經教育部以94年7月5日部
    授教中（人）字第0940510317號函復准予核備，再審被告遂
    另以94年7月7日善中人字第0940001832號函通知再審原告自
    94年7月7日起解聘。再審原告不服，向教育部中央教師申訴
    評議委員會（下稱中央申評會）提出申訴，亦遭駁回，遂提
    起行政訴訟，經高雄高等行政法院94年度訴字第1014號判決
    （下稱原判決）撤銷申訴決定及原處分，再審被告不服提起
    上訴，經本院97年度判字第181號判決（下稱原確定判決）
    廢棄原判決，並駁回再審原告在第一審之訴確定，再審原告
    不服，遂對原確定判決提起再審。
二、再審原告起訴主張：原確定判決引行政院71年8月13日臺71
    人政參字第24056號函釋，為行政院因個案所為之函釋，故
    屬另案，且該案情涉案人收受賄賂，情形較再審原告嚴重，
    與本案情節尚非全然一致，尤非屬判例，自難比附援引，且
    當時仍屬戒嚴時期，嚴刑峻法為當時之時空背景，如今我國
    已進入完全民主法治國家，自不應援引戒嚴時期有爭議之函
    釋。原確定判決引教育部93年7月23日臺人二字第093009090
    7號令釋示，經查該函釋無拘束法院判決效力，且教師法規
    定授權學校針對個案涉案情節決定解聘、停聘或不續聘，然
    教育部上開函釋卻逾越教師法之規定，強制規定皆需解聘，
    顯然違反教師法之規定，故就違反部分(可裁量停聘或不續
    聘)應屬無效。原確定判決擴充解釋「貪污瀆職」之涵意，
    顯然違背論理法則，行政院於49年臺49內0286號令釋示「瀆
    職」之涵義，應參照公務人員任用法第17條第1項第2款及考
    試法第8條第1項第2款之規定，暨司法院釋字第56號解釋之
    意旨，指包括涉有貪污之瀆職行為之罪責者而言，當以「包
    括」二字之涵義是否係除觸犯刑法瀆職一章之罪，不論其是
    否涉及貪污均受各該款規定瀆職之限制外，兼及觸犯刑法瀆
    職章以外其他涉有貪污行為之罪責者，亦應受各該款規定瀆
    職之限制。行政院臺49內1273號令亦補充前述臺49內0286號
    令所釋各該款規定「瀆職」之涵義，係指刑法瀆職章內涉有
    貪污瀆職，並包括瀆職章以外涉有貪污之罪責者而言。司法
    院大法官釋憲文中第56號、90號、96號、308均採用此觀點
    。公務員與教師在某些規定上，容許有不同的對待，但不同
    的對待，必須在正當合理的範圍內，否則將違反平等原則。
    例如在瀆職方面，公務人員任用法第31條第2項規定，公務
    員曾服公務，有貪污行為才會被免職，未具貪污性質的瀆職
    並不包括在內;而教師法第14條第1項、第2款的貪污瀆職如
    果包括未具貪污性質的洩露秘密罪，將顯然違反平等原則。
    目前行政院所頒布的法規中，對於「貪污瀆職之罪」範圍有
    明確的規定者，只有「獎勵保護檢舉貪污瀆職辦法」第4條
    所列舉的7款，這7款中並未包括刑法第132條第1項之洩漏國
    防以外秘密罪，故再審原告之行為，基本上不能認為是貪污
    瀆職行為，更不得以法院已判決為理由，予以停聘或解聘等
    語，求為判決撤銷原確定判決。
三、再審被告則以：行政院71年8月13日臺71人政參字第24056號
    函釋並未就涉案人是否收受賄賂予以區分，反而凡觸犯刑法
    瀆職章而圖得私人（自己或第三人）之不正財物或利益者均
    應認為是貪污行為，本件再審原告基於償還人情之動機，將
    教師甄試考題洩漏予第三人，致第三人得以上榜，已該當不
    正利益之構成要件，當符合貪污之實質內涵，自有該函釋適
    用。再審原告洩漏國防以外秘密罪之刑事案件，係經認罪協
    商而來，犯罪事實與證據並未全然調查精確，故不能以刑事
    案件判決未就是否收受金錢乙節為精確調查證據，即謂再審
    原告無貪污行為。又臺灣省政府51年1月29日府氏二字第355
    3號令未包含刑法第132條，足認132條之犯罪，本來就含有
    貪污之意涵，當然屬於貪污瀆職罪，根本無須再大費周章地
    予以解釋。再審原告逕自因此推論第132條是非屬於「貪污
    」之瀆職罪，實曲解該令之涵義。再者，從臺灣省政府51年
    1月29日府氏二字第3553號令之第3段，足見應如何適用，自
    應視個案情況予以認定。自教師法之立法精神和規定意向，
    以及被規範事物領域的整體結構觀察，該法之適用對象雖限
    於教師，然其保護之法益非僅限於教師之權益，尚及於學生
    之受教權益。因此，對於教師法第14條第1項第2款規範之不
    適任、違法之教師，當應從嚴處置。銓敘部83年6月8日台華
    甄一字第1000060之1號函解釋對刑法第132條未列舉其中，
    反面解釋足認該條並不是「非屬貪污行為之罪」。再審原告
    斷章取義，逕持該函釋，認為再審原告不該當「貪污瀆職」
    之違反教師法第14條第1項第2款之事由，實有誤解法令之處
    。退而言之，即使認為上開解釋，就瀆職之解釋，不包含無
    貪污行為之瀆職。則再審原告洩漏教師甄試考題之犯行，依
    前所述，有圖利第三人之不正利益，已符合「含有貪污行為
    之瀆職」自該當教師法第14條第1項第2款之貪污瀆職事由。
    「獎勵保護檢舉貪污瀆職辦法」第4條規定之立法意旨，其
    主要在於限縮保護獎勵檢舉貪污瀆職之範圍，並非意旨所謂
    之貪污瀆職罪僅限於該辦法第4條規定所舉罪名之範圍。亦
    即，貪污瀆職罪之範圍，顯然大於檢舉貪污瀆職所要獎勵保
    護之範圍。該辦法第4條所列舉之罪名，基於組織文化等因
    素之作用，若無相關人員之檢舉，司法機關顯然難以發覺犯
    罪行為之存在，進而進行訴追，故而有此獎勵保護辦法之制
    定。然不論該辦法制定之立法意旨為何，並無意對於何謂「
    貪污瀆職」之罪名，予以解釋。依上所述，原確定判決引用
    行政院民國71年8月13日(71)台人政參字第24056號函釋，該
    函釋未經變更或廢止，當屬有效之解釋。從該函釋之文義及
    精神觀之，再審原告經判決違反刑法第132條洩漏國防以外
    祕密罪，實已符合教師法第14條第1項第2款「貪污瀆職」之
    構成要件，再審被告予以解聘處分，並無適用法規違誤之處
    等語，資為抗辯，求為判決駁回再審之訴。
四、本院按：行政訴訟法第273條第1項第1款所稱適用法規顯有
    錯誤，係指原判決所適用之法規與該案應適用之現行法規相
    違背，或與解釋判例有所牴觸者而言。至於事實認定職權之
    正當行使或法律上見解之歧異，再審原告對之縱有爭執，要
    難謂為適用法規顯有錯誤，而據為再審之理由；次按「教師
    聘任後除有下列各款之一者外，不得解聘、停聘或不續聘：
    ．．．二、曾服公務，因貪污瀆職經判刑確定或通緝有案尚
    未結案者。．．．有第1項第1款至第7款情形者，不得聘任
    為教師。其已聘任者，除有第7款情形者依規定辦理退休或
    資遣外，應報請主管教育行政機關核准後，予以解聘、停聘
    或不續聘。」教師法第14條第1項第2款及第3項分別定有明
    文；次按「具有左列情事之一者，不得為教育人員；其已任
    用者，應報請主管教育行政機關核准後，予以解聘或免職：
    ．．．二、曾服公務，因貪污瀆職經判決確定或通緝有案尚
    未結案者。」教育人員任用條例第31條第2款亦定有明文。
    經查，本院原確定判決業已詳述：上開規定其中所謂「貪污
    瀆職」乙詞，散見於現行法令者，用詞未盡相同，除刑法分
    則第四章訂有瀆職罪專章外，對於公務員貪污行為亦有貪污
    治罪條例，惟並無適用時自應按其性質分別認定，教師為人
    師表，故立法規定對教師之人格品德採較高之標準，又為慎
    重，教師解聘應報請主管教育行政機關核准後，始生法律效
    力。復按行政院71年8月13日臺71人政參字第24056號函釋：
    凡犯「戡亂時期貪污治罪條例」之罪、刑法瀆職罪章、侵占
    、罪章或其他特別刑法各條屬於公務人員於服行公務之際，
    就其職務有關之事項，圖得私人自己或第三人之不正財物或
    利益者，自不問其適用何種法律處刑及處刑輕重，亦不論圖
    利之行為係圖利自己或圖利他人，均應認為貪污行為。貪污
    瀆職罪範圍，並非僅限於獎勵保護檢舉貪污瀆職辦法第4條
    所列舉之罪名，原審徒執獎勵保護檢舉貪污瀆職辦法第4條
    規定，將刑法第132條第1項洩漏國防以外秘密罪排除在「貪
    污瀆職」罪之外，進而對「貪污瀆職」採限制性之解釋，認
    再審原告將考題洩漏予他人，經法院判決係犯刑法第132條
    洩漏國防以外秘密之瀆職罪，處有期徒刑10月，緩刑3年確
    定，並不該當於教師法第14條第1項第2款及教育人員任用條
    例第31條第2款所規定「因貪污瀆職經判刑確定」要件，再
    審被告依該規定報請教育部核准後，將再審原告解聘之處分
    為違法，申訴決定，未予糾正，亦有未合，原判決將申訴決
    定及原處分予以撤銷，即屬可議，再審被告執以指摘，為有
    理由，且本件事證已明確，爰將原判決廢棄，並判決駁回再
    審原告在第一審之訴等事項。經核原確定判決所適用之法規
    與該案應適用之現行法規並無違背，亦與解釋判例不相牴觸
    。再審原告起訴意旨所執各詞，係於前訴訟程序業已主張，
    已經原確定判決指駁綦詳，並已敘明其適用法律之理由甚詳
    ，難認原確定判決有適用法規顯然錯誤之再審事由。綜上，
    本院確定判決並無行政訴訟法第273條第1項第1款適用法規
    顯有錯誤之情事，再審原告起訴意旨，仍執前詞，指摘原確
    定判決有再審事由，請求廢棄原確定判決，難認為有理由，
    應予駁回。
五、據上論結，本件再審之訴為無理由，爰依行政訴訟法第278
    條第2項、第98條第1項前段，判決如主文。
中    華    民    國    98    年    12    月    17    日
                    最高行政法院第四庭
                        審判長法官  劉  鑫  楨
                              法官  鄭  小  康
                              法官  劉  介  中
                              法官  曹  瑞  卿
                              法官  陳  鴻  斌
以  上  正  本  證  明  與  原  本  無  異
中    華    民    國    98    年    12    月    18    日
                              書記官  張  雅  琴


司法院資訊處製作；財團法人民間司法改革基金會備份。
